【裁判字號】    98,易,545
【裁判日期】    971126
【裁判案由】    強制罪
【裁判全文】
臺灣屏東地方法院刑事判決               98年度易字第545號
公  訴  人  臺灣屏東地方法院檢察署檢察官
被      告  戊○○
            丙○○○
上二人共同
選任辯護人  黃政雄律師
上列被告因強制罪案件，經檢察官提起公訴（98年度調偵字第81號）
本院判決如下：
    主  文
戊○○、丙○○○均無罪。
    理  由
壹、證據能力部分：
    按被告以外之人於審判外之陳述雖不符刑事訴訟法第159 條
    之1 至之4 等4 條之規定，惟經當事人於審判程序同意作為
    證據，法院審酌該言詞陳述或書面陳述作成時之情況，認為
    適當者，亦得為證據；又當事人、代理人或辯護人於法院調
    查證據時，知有刑事訴訟法第159 條第1 項不得為證據之情
    形，而未於言詞辯論終結前聲明異議者，視為有前項之同意
    ，刑事訴訟法第159 條之5 定有明文。該規定之立法意旨在
    於傳聞證據未經當事人之反對詰問予以核實前，原則上應予
    排除。惟若當事人已放棄反對詰問權，並於審判程式中表明
    同意該等傳聞證據可作為證據；或於言詞辯論終結前未聲明
    異議，則基於尊重當事人對傳聞證據之處分權，及證據資料
    愈豐富，愈有助於真實發見，及強化言詞辯論主義，使訴訟
    程式得以順暢進行之理念，上開傳聞證據亦均具有證據能力
    。本件被告戊○○、丙○○○2 人對於告訴人即被害人乙○○於偵訊之指述（見98年度偵字第378 號〈下稱A 卷〉卷第
    頁），證人甲○○於偵查中之證述（見98年度調偵字第81號
    〈下稱B 卷〉卷第4 至5 頁），屏東縣春日鄉○○段453 、
    454 地號之土地登記第二類謄本、讓渡書、屏東縣內埔鄉調
    解委員會調解書、存證信函2 紙（見警卷第21至22頁、第23
    頁、第25頁、第27至29頁）等被告以外之人於審判外所為之
    陳述，經被告戊○○、丙○○○、其2人 之選任辯護人及檢
    察官於準備程序及審判期日對以該等陳述作為證據均表示無
    意見而不爭執，迄至言詞辯論終結前亦未聲明異議，法院審
    酌上開卷內筆錄、書證作成時，並無非法取得之情形，認為
    以之作為本案之證據亦屬適當，故依法具有證據能力。
貳、實體部分：
一、公訴意旨略以：被告戊○○於民國59年7 月20日受讓告訴人
    乙○○之父黃水得之前所有而現坐落於屏東縣春日鄉○○段
    453 地號之土地與同段454 地號原住民保留地之耕作權，並
    於該兩地號之土地上種植荔枝、芒果等農作物迄今；惟上開
    春日段453 地號之土地於71年3 月30日以贈與為登記原因，
    變更土地所有權人為乙○○。嗣告訴人乙○○主張前揭453
    、354 兩地號之土地係原住民保留地，依法除「繼承」或「
    贈與於得為繼承之原住民、原受配戶內之原住民或三親等內
    之原住民」外，未具原住民身分者，不得受讓或承租。因被
    告戊○○未具原住民身分，且前述之453 地號土地之所有權
    人係乙○○，乃要求被告戊○○歸還上開兩地號之土地，惟
    被告戊○○仍以當初確有讓渡事實為由，拒絕歸還，雙方爭
    執未解，遂委由屏東縣內埔鄉調解委員會居間協調。俟於95
    年12月6 日，以被告戊○○應於95年12月31日前將其佔有之
    上開兩地號土地歸還予乙○○，乙○○則同時須支付新臺幣
    （下同）40萬元以作為戊○○地上農作物之補償金之條件而
    調解成立，續於96年1 月9 日業經臺灣屏東地方法院核定在
    案。詎被告戊○○堅以告訴人乙○○未支付補償金40萬元為
    由，仍持續占有上開土地而拒絕歸還。嗣於97年8 月25日10
    時許，告訴人乙○○至上開兩地號處整地時，被告戊○○、
    丙○○○二人竟基於共同妨害他人行使權利之犯意聯絡，由
    被告丙○○○以打落乙○○手持之鐮刀之強暴方式，阻止告
    訴人乙○○繼續整地，被告戊○○、丙○○○2 人並以：「
    再不給錢，不准妳再來，否則見一次就打一次」等語之脅迫
    方式，將乙○○驅離上開兩地號之土地，致妨害乙○○行使
    其土地之所有權，因認被告戊○○、丙○○○均涉犯刑法第
    304 條之強制罪嫌等語。
二、按犯罪事實應依證據認定之，無證據不得認定其犯罪；又不
    能證明被告犯罪者，應諭知無罪之判決，刑事訴訟法第154
    條第2 項、第301 條第1 項分別定有明文。又刑事訴訟法上
    所謂認定犯罪事實之證據，係指足以認定被告確有犯罪行為
    之積極證據而言，該項證據自須適合於被告犯罪事實之認定
    ，始得採為斷罪資料。如未能發現相當證據，或證據不足以
    證明，自不能以推測或擬制之方法，以為裁判之基礎。又刑
    事訴訟上證明之資料，無論其為直接或間接證據，均須達於
    通常一般之人均不致有所懷疑，而得確信其為真實之程度，
    始得據為有罪之認定，若其關於被告是否犯罪之證明未能達
    此程度，而有合理性懷疑之存在，致使無從形成有罪之確信
    ，根據「罪證有疑，利於被告」之證據法則，即不得遽為不
    利被告之認定，此分別有最高法院著有29年度上字第3105號
    、40年台上字第86號、76年台上字第4986號判例意旨可資參
    照。再檢察官對於起訴之犯罪事實，應負提出證據及說服之
    實質舉證責任，倘其所提出之證據，不足為被告有罪之積極
    證明，或其指出證明之方法，無從說服法院以形成被告有罪
    之心證，基於無罪推定之原則，自應為被告無罪判決之諭知
    （最高法院92年台上字第128 號判例意旨亦可參照）。又按
    告訴人之指訴，係以使被告受刑事訴追為目的，是以告訴人
    之指訴為證據方法，除其指訴須無瑕疵，且應有察與事實相
    符之佐證，始得資為判決之基礎（最高法院52年台上字第13
    00號、61年台上字第3099號判例意旨可參）。次按刑法第30
    4 條第1 項之強制罪，則須行為人以直接、間接對於他人行
    使有形力，致對他人身體產生強烈影響之強暴方式，或以現
    實之惡害通知他人之脅迫手段，而使他人行無義務之事或妨
    害他人行使權利，始得成立，如未對被害人實施強暴脅迫，
    即不構成該罪（最高法院82年度上易字第871 號判決意旨亦
    可參照）。
三、本件公訴人認被告戊○○、丙○○○2 人涉犯強制罪嫌，無
    非係以告訴人乙○○之指訴及證人甲○○之證述為其論據。
    惟訊據被告戊○○、丙○○○2 人固不否認案發當日，被告
    丙○○○有在上開地號與乙○○因土地是否交還乙○○使用
    ，與乙○○發生爭執，惟2 人均堅決否認有何妨害他人行使
    權利之犯行，被告戊○○辯稱：案發當時，伊在下面同段
    450 號土地工作，是聽到了丙○○○、乙○○吵架的聲音才
    過去查看的等語；被告丙○○○則辯稱：伊當天在同段450
    地號土地幫忙，聽到上面的地有聲音才上去的，但只有與乙○○發生口角，並沒有出手打乙○○等語。
四、經查：
（一）被告戊○○於59年7 月20日受讓告訴人乙○○之父黃水得
      之前所有而現坐落於屏東縣春日鄉○○段453 地號之土地
      與同段454 地號原住民保留地之耕作權；上開春日段453
      地號之土地於71年3 月30日以贈與為登記原因，變更土地
      所有權人為乙○○。告訴人乙○○主張前揭453 、354 兩
      地號之土地係原住民保留地，依法除「繼承」或「贈與於
      得為繼承之原住民、原受配戶內之原住民或三親等內之原
      住民」外，未具原住民身分者，不得受讓或承租，而認被
      告戊○○未具原住民身分，且前述之453 地號土地之所有
      權人係乙○○，乃要求被告戊○○歸還上開兩地號之土地
      ，被告戊○○仍以當初確有讓渡事實為由，拒絕歸還，雙
      方爭經由屏東縣內埔鄉調解委員會居間協調，於95年12月
      6 日以被告戊○○應於95年12月31日前將其佔有之上開兩
      地號土地歸還予乙○○，乙○○則同時須支付40萬元以作
      為戊○○地上農作物補償金之條件而調解成立，續於96年
      1 月9 日業經臺灣屏東地方法院核定在案等情。為被告戊○○、丙○○○2 人所不爭執，復有屏東縣春日鄉○○段
      453 、454 地號之土地登記第二類謄本、讓渡書、屏東縣
      內埔鄉調解委員會調解書、存證信函2 紙及現場採證照片
      6 張在卷可憑（見警卷第21至22頁、第23頁、第25頁、第
      27至29頁），應足以堪認為真實。
（二）案發當日，被告丙○○○確係因告訴人乙○○遲未交付補
      償金而與告訴人乙○○發生口角爭執一情，業據被告戊○○、丙○○○2 人於本院審理時供承不諱，核與告訴人乙○○於本院審理時證稱：該調解需支付土地補償金，直到
      案發當時伊並未給被告2 人，所以當天伊拿鐮刀在整地要
      鋸玉荷包時，被告丙○○○就過來要伊不要作了，要伊走
      開等語（見本院卷第70頁）；而證人即當日在場之丁○○
      於本院審理時亦證述：案發數日前，乙○○告訴伊，調解
      有成立，調解條件係乙○○支付40萬元與被告2 人，被告
      2 人應將土地返還，但是乙○○認為其父親根本未將土地
      出賣給被告戊○○，故根本不用支付調解金，後來案發當
      日伊只聽到被告丙○○○比較大聲，有說『你沒給錢，不
      要砍果樹』，當時被告戊○○才要從下面走上去等語（見
      本院卷第74頁）。而丁○○所證與告訴人上開指訴大致相
      符，丁○○又與雙方並無仇隙，所證當無偏袒之虞，故其
      所證應可採信。從而，當日被告丙○○○與乙○○係因補
      償金未交付，而乙○○竟仍在該土地上整地發生口角，及
      發生爭執當下被告戊○○並未在場等情應可認定。
（三）至告訴人乙○○雖指訴：案發當日遭被告丙○○○將其手
      中鐮刀打落在地，被告丙○○○隨即將地上鐮刀拾起，而
      遭追打，後來被告戊○○也過來，要伊離開，被告夫妻2
      人更警告伊，不准再來，否則見一次打就打一次等語，伊
      就打電話跟甲○○說被打的事情云云（見本院卷第69頁背
      面）；雖與證人即乙○○男友甲○○於本院審理時證稱：
      當天伊不在案發現場，是乙○○用其電話打給伊，說其手
      上的鐮刀被打下，被丙○○○拿鐮刀，後來又打給伊，說
      很緊張，問伊怎麼辦等語（見本院卷第71頁背面至72頁）
      大致相符。惟就告訴人乙○○所述發生爭執之客觀情狀觀
      之，告訴人正值壯年，且體型亦較年已逾60之被告丙○○○健壯，手中更持有足以傷害人之身體、生命之鐮刀，被
      告丙○○○雖與其發生爭執，應不敢貿然上前出手拍打，
      否則稍有不慎，恐將致其本身受有重大傷害；又倘告訴人
      所述遭被告2 人追打，及被告2 人確有出言恐嚇告訴人乙○○之舉致使其心生畏懼為真，則告訴人獨自一人處於如
      此危急之情況，自應迅速離開現場，以免遭受危害，何以
      仍留置現場，且不斷撥打電話予證人甲○○討論應如何處
      理？是告訴人上開指訴，顯與常情有悖，尚難逕予採信。
      而證人甲○○已自承案發當日其未在現場，是其所述均經
      告訴人乙○○轉述而得，其上開陳述既非其親自經歷之見
      聞，係屬傳聞證據，自不得以之為告訴人上開指訴之補強
      證據，更不得逕以此為被告2 人不利之論斷。再觀之發生
      當日在旁聽聞此事之證人丁○○於本院審理時具結證稱：
      當天伊距離案發現場約60公尺，停車後走上去時有聽到爭
      吵的聲音，伊沒有看到丙○○○出手打乙○○，因為被告
      丙○○○的聲音比較大，只聽到他們說沒給錢，不要砍樹
      ，後來就看到戊○○從下面走過去打電話，說什麼伊沒有
      聽到所以不清楚，但是伊有看到戊○○拿手機給乙○○聽
      ，乙○○要離開時，伊看到戊○○和丙○○○並沒有追趕
      他也沒有罵他，過程中也沒有聽到戊○○或丙○○○對乙○○說『不准你再來，否則見一次打一次』等語（見本院
      卷第74頁），而證人丁○○與告訴人及被告均為比鄰而為
      耕作之鄰居，與雙方亦無怨隙，且其證述就被告丙○○○
      有大聲出言制止告訴人整地較為不利之部分亦同時陳述，
      故應可認其陳述係持平、客觀陳述案發狀況，無偏頗一方
      之虞，應可採信。是由上開證人丁○○所述，被告2 人當
      日並無對告訴人施強暴、脅迫或出言恐嚇之舉，且被告戊○○係聽聞爭執始前往案發現場，復又取出手機供乙○○
      與證人甲○○聯絡，並無有對告訴人乙○○妨害其權利行
      使之犯行，亦無情事顯示被告戊○○到場後與被告丙○○○有妨害他人行使權利之犯意聯絡，且告訴人乙○○離開
      之際，亦無緊張、求救之神色一情，是本件至多僅足認被
      告丙○○○1 人與告訴人乙○○發生爭執，尚無可逕認被
      告丙○○○有出手妨害他人行使權利之犯行，及被告戊○○與被告丙○○○有妨害他人行使權利之共同犯意之聯絡
      ，從而，告訴人上開指訴遭被告2 人共同妨害行使權利之
      真實性，自有可疑，尚不得據予採信。
（四）又被告戊○○、丙○○○2 人與告訴人因上開土地發生糾
      紛，經屏東縣內埔鄉調解委員會居間協調，於95年12月6
      日調解成立，續於96年1 月9 日業經本院核定在案。經查
      ：告訴人既自承調解後其尚未支付40萬元之補償金與被告
      2 人，業經論述如上，基此，被告2 人依據上開調解契約
      之調解條件，以告訴人乙○○未支付補償金，主張該土地
      其等對之仍有單獨管領使用權，係基於依據上開調解契約
      主張權利，而不同意告訴人乙○○繼續使用該土地，應認
      其等主觀上並無妨害他人使用權利之故意灼然甚明。據此
      ，被告戊○○、丙○○○客觀上既無妨害他人行使權利之
      犯行，主觀上亦無妨害他人行使權利之故意，自無成立強
      制罪之餘地。
（五）綜上所述，被告戊○○、丙○○○辯稱其等無妨害他人行
      使權利之犯行，應屬可採，且告訴人乙○○之證述既存有
      上開可疑之處，其片面指訴之情節即不得盡信，而證人告
      甲○○之證述實屬傳聞證據，亦無可憑採。公訴人所舉證
      據未達於通常一般之人均不致有所懷疑之程度，復查無其
      他積極證據足證被告2 人有強制犯行，自屬不能證明被告
      2 人犯罪，揆諸首揭法條規定及判決、判例意旨，自應依
      法諭知被告2 人無罪之判決。
據上論斷，應依刑事訴訟法第301 條第1 項前段，判決如主文。
本案經檢察官潘國威到庭執行職務
中    華    民    國    97    年    11    月    26    日
                  刑事第三庭    審判長法  官   邱明弘
                                      法  官   李珮妤
                                      法  官   陳怡先
以上正本證明與原本無異。
如不服本判決應於收受判決後10日內向本院提出上訴書狀，並應
敘述具體理由；其未敘述上訴理由者，應於上訴期間屆滿後20日
內向本院補提理由書（均須按他造當事人之人數附繕本）「切勿
逕送上級法院」。
中    華    民    國    98    年    11    月    26    日
                                      書記官   鍾小屏


司法院資訊處製作；財團法人民間司法改革基金會備份。
